【裁判字號】    95,上更(一),61
【裁判日期】    951018
【裁判案由】    損害賠償
【裁判全文】
臺灣高等法院民事判決                95年度上更(一)字第61號
上  訴  人  甲○○
                      （兼丙○○○之承受訴訟人）
            乙○○
                      （兼丙○○○之承受訴訟人）
            丁○○
                      （兼丙○○○之承受訴訟人）
            戊○○○
                      （兼丙○○○之承受訴訟人）
共      同
訴訟代理人  王振志律師
複  代理人  鄭淑婉律師
被  上訴人  己○○○
訴訟代理人  姚昭秀律師
上列當事人間損害賠償事件，上訴人對於中華民國90年12月19日
臺灣臺北地方法院89年度訴字第1729號第一審判決提起上訴，經
最高法院第一次發回更審，上訴人並於本院為訴之追加，本院於
95 年10月4日言詞辯論終結，判決如下：
    主      文
原判決關於駁回上訴人後開第二項之訴部分，及該部分假執行之
聲請暨訴訟費用之裁判（除確定部分外）均廢棄。
被上訴人己○○○應再給付上訴人新台幣陸拾陸萬玖仟玖佰元及
自民國九十五年六月十日起至清償日止按年息百分之五計算之利
息。
其餘上訴駁回。
第一、二審訴訟費用由被上訴人己○○○負擔百分之十五，餘由
上訴人負擔。
    事實及理由
壹、程序方面：
一、上訴人丙○○○業於民國（下同）93年9月2日本院前審審理
    時死亡，其法定繼承人為上訴人甲○○、乙○○、丁○○、
    戊○○○，有繼承系統表及戶籍謄本在卷可按，並經其聲明
    承受訴訟（見本院卷第48-58頁），核無不合，應予准許。
二、上訴人在原審起訴請求被上訴人應給付上訴人新台幣（下同
    ）4,619,130元，除其中金額101,500元部分已勝訴確定，其
    餘4,517,630元部分，經最高法院發回，上訴人於本院更審
    程序中追加聲明請求被上訴人應給付4,517,630元自追加聲
    明狀送達被上訴人之翌日即95年6月10日起至清償日止按年
    息5%計算之法定遲延利息（見本院卷第31頁），核其請求之
    基礎事實同一，依民事訴訟法第446條第1項但書、第255條
    第1項但書規定，應予准許。
貳、實體方面：
一、本件上訴人起訴主張：被上訴人前為台北市○○區○○段2
    小段144地號內如原審判決附圖所示甲部分面積9.36㎡，乙
    部分面積20.68㎡土地（下稱系爭土地）之共有人全體之利
    益，向原審起訴請求伊拆屋還地，經原審85年度訴字第3232
    號及本院85年度上字第1872號判決其勝訴，並宣告得假執行
    ；嗣被上訴人於最高法院86年度台上字第3181號判決將本院
    上開判決廢棄，發回更審期間，持原審85年度訴字第3232
    號判決聲請假執行，經原審民事執行處於87年4月22日拆除
    伊所共有坐落系爭土地上門牌號碼台北市○○街20巷18之1
    號房屋（下稱系爭房屋）及點交系爭土地。惟上開原審85年
    度訴字第3232號判決嗣經本院以86年度上更(一)字第550號判
    決廢棄，並駁回被上訴人在第一審之訴，及假執行之聲請，
    再經最高法院89年度台上字第120號判決駁回被上訴人之上
    訴確定。被上訴人為系爭土地之全體共有人，應返還及賠償
    伊因假執行所為之給付及損害，即伊重建房屋所需之費用
    4,619,130元，且伊須另行租屋居住，每月須支出租金
    13,000元，爰依民事訴訟法第395條第2項規定，請求判決命
    被上訴人4,619,130元，及自87年4月23日起至房屋重建完成
    日止按月給付上訴人13,000元。
二、被上訴人則以：上訴人請求回復占有系爭土地之面積僅
    30.04㎡，依法不可再建築房屋，伊僅應依原建物之價值賠
    償上訴人之損害。再上訴人固得主張受有原占有土地利益之
    損害，惟伊亦得請求上訴人支付使用系爭土地相當於租金之
    利益，二者金額相當，主張互相抵銷。又依台北市稅捐稽徵
    處中正分處80年11月11日函記載系爭房屋於80年全期評定之
    現值為27,300元，於扣除折舊後，上訴人所得請求之房屋損
    害賠償金，應低於上開金額。況依民法第425條之1規定，僅
    得推定上訴人在系爭房屋得使用期限內，有租賃關係，而系
    爭房屋已存在百年以上，早已逾磚造房屋之使用年限，上訴
    人不得再請求賠償等語，資為抗辯。
三、本件原審判決命被上訴人給付上訴人27,300元，並自87年4
    月23日起至清償日止按月給付上訴人13,000元，而駁回上訴
    人其餘之訴。上訴人就其敗訴部分提起上訴，並追加張伯榮
    、張林英嬌、劉張菊枝、張照梅、張欽村、張益銓、張耀輝
    、王張蘭香、陳張素珍、張素雲、林慶富、潘騰祺為被上訴
    人（下稱追加被上訴人），求為判決：（一）原判決不利於
    上訴人部分之廢棄。（二）被上訴人及追加被上訴人應將系
    爭土地點交與上訴人。（三）被上訴人上訴人及追加被上訴
    人應自87年4月23日起至房屋重建完成日止，按月給付上訴
    人13,000元。（四）被上訴人及追被上訴人應連帶給付上訴
    人4,591,830元（見本院前審卷二第145頁反面）。嗣經本院
    前審判決被上訴人應再給付上訴人74,200元，其餘上訴及追
    加之訴均駁回。上訴人提起第三審上訴，最高法院將本院前
    審駁回上訴人其餘上訴中「請求被上訴人賠償系爭土地上興
    建房屋所需之金額4,517,630元」及該訴訟費用部分廢棄發
    回本院，其他上訴駁回（即上訴人請求被上訴人點交系爭土
    地及追加之訴部分已判決上訴人敗訴確定，上訴人請求被上
    訴人應給付101,500元及自87年4月23日起至93年9月14日止
    按月給付13,000元部分，已判決被上訴人敗訴確定）。上訴
    人於本院上訴聲明求為判決：（一）被上訴人應給付上訴人
    4,517,630元及自95年6月10日起至清償日止按年息5%計算之
    利息。（二）願供擔保請准宣告假執行。（三）除已確定部
    分外，第一、二及更審前第三審訴訟費用由被上訴人負擔。
    除引用原審及本院前審所為陳述，補陳略以：
   （一）伊因被上訴人聲請假執行拆除系爭房屋後返還系爭土
         地，受有無法使用系爭土地及系爭房屋被拆除之損害
         。
   （二）關於喪失系爭土地之使用權價值計算，伊曾主張時效
         取得地上權而申請地上權登記，惟遭被上訴人提出異
         議，故伊主張類推地上權概念計算喪失土地權之損害
         賠償，則參酌土地法第105條準用第97條第1項、平均
         地權條例第16條規定，再參以民事訴訟法第77條之4有
         關地上權涉訟時訴訟標的價額核定標準，計算結果，
         系爭土地使用權價值應為2,345,571元。又系爭房屋於
         87年度之課稅現值為101,500元，以20倍計算，伊所用
         系爭房屋被拆除之損害為2,030,000元。則被上訴人拆
         除系爭房屋，共計伊得請求損害賠償4,375,571元。
四、被上訴人就敗訴部分，未據聲明不服，就上訴人之上訴，求
    為判決：（一）上訴駁回。（二）如受不利益判決，願供擔
    保請准宣告免為假執行。（三）除已確定部分外，第一、二
    及更審前第三審訴訟費用由被上訴人負擔。除引用原審及本
    院前審所為陳述，補陳略以：
    （一）系爭房屋為磚造房屋，於拆除時已興建80餘年，如至
          今仍存在則已逾百年，依經濟部公告之固定資產耐用
          一般年數表，其耐用年限僅35年，且上訴人自承其祖
          先於民國前已居住在內，足見屋齡近百年，且屬無建
          築執照之違章建築，已無殘值，依交易習慣其經濟價
          值甚低，其課稅現值應與市值相當，上訴人以課稅現
          值之20倍主張為系爭房屋之價值並無依據。
    （二）又參照最高法院48年台上字第1457號判例要旨及修正
          後民法第425條之1，系爭房屋坐落於系爭土地部分既
          已拆除而不存在，其租賃關係即消滅，上訴人復無法
          舉証証明於房屋拆除後，有何繼續使用系爭土地之權
          利，自不生繼續使用系爭土地之損害。
    （三）最高法院僅就系爭土地上興建房屋所需金額之損害部
          分發回，至於因執行返還致無法使用系爭土地（即喪
          失原占有使用土地之利益部分），未併予發回，自無
          庸加以審酌。
    （四）縱認上開部分未確定，但就上訴人所主張之上開使用
          土地之利益，伊亦得對上訴人請求給付所受利益之對
          價，且在原審時已為共有人全體為抵銷之意思表示，
          上訴人即不得再對伊請求喪失原占有使用系爭土地所
          受之損害。
五、兩造不爭執事項：
（一）系爭房屋於日據時期建造在上訴人祖先王園所有之系爭土
      地上，嗣系爭土地輾轉由上訴人之父王井繼承；被上訴人
      之被繼承人張丙嵩於40年間買受系爭土地，惟未一併購買
      系爭房屋，上訴人則繼承系爭房屋居住使用。
（二）被上訴人於85年間向原審法院起訴請求上訴人拆屋還地，
      迭經原審法院85年度訴字第3232號、本院85年度上字第
      1872號判決被上訴人勝訴，被上訴人於最高法院86年度台
      上字第318 號判決發回本院審理後，持原審法院85年度訴
      字第3232號判決聲請假執行，並於87年4 月22日拆除系爭
      房屋共30.04㎡；嗣本院86年度上更(一)字第550號廢棄原判
      決並駁回被上訴人在第一審之訴，再經最高法院89年度台
      上字第1200號於89年1 月14日判決駁回被上訴人之上訴後
      確定等事實，有上開原審法院、本院及最高法院判決書、
      原審法院民事執行處函及執行筆錄等影本附卷可證（見原
      審卷第7-34頁），並經本院前審調取上開卷宗核閱屬實。
六、兩造爭執之事項：
    上訴人請求被上訴人應賠償其聲請假執行拆除房屋返還土地
    ，致上訴人所受損失，包含受有無法使用系爭土地之損失（
    2,345,571元）及系爭房屋被拆除之損失（2,030,000元），
    有無理由？
七、法院之判斷：
（一）上訴人主張因被上訴人假執行拆除系爭房屋致伊喪失不能
      使用系爭土地之利益2,345,571元部分：
   1、依前開最高法院89年度台上字第120號民事判決理由所載
      ：「土地承買人於買受土地時，如已知地上有房屋之存在
      ，而無特別之情事可解釋為當事人之真意無基地之使用外
      ，應推斷土地承買人默許房屋所有人繼續使用土地。」「
      上訴人（即本件之被上訴人己○○○）之被繼承人張丙嵩
      嗣於四十年單獨購買系爭土地時，即知其上建有系爭房屋
      存在甚明。張丙嵩單獨購地，既無其他約定或特別情事足
      認其真意係系爭房屋無基地之使用權限，且直至48年張丙
      嵩去逝止均未曾聞問，自可推斷其有默許當時房屋所有人
      王井繼續使用土地之意」等語（見原審卷29-31頁），依
      上開確定判決之認定，本件上訴人乃因在系爭土地上有系
      房屋之存在，而被默許有繼續使用系爭土地之權源，現系
      爭房屋因遭被上訴人假執行而予以拆除不存在，致上訴人
      被默許使用系爭土地之權源亦一併喪失，自難認上訴人未
      受有喪失使用系爭土地之損失。
   2、上訴人雖以被上訴人之土地所有權因伊所有系爭房屋之占
      用而事實上已受限制而無價值，因拆除系爭房屋而回復其
      原有價值，故伊因拆屋而喪失利用土地之損失即相當於系
      爭土地之價值，參以被上訴人於另案訴請拆屋還地時，就
      訴訟標的之價值亦係以系爭土地之價值計價即4,619,130
      元，並據以提供相當於其價值1/3之擔保金而為假執行，
      故伊主張類推地上權概念計算喪失土地權之損害賠償，參
      酌土地法第105條準用第97條第1項、平均地權條例第16條
      規定，再參以民事訴訟法第77條之4有關地上權涉訟時訴
      訟標的價額核定標準，伊使用系爭土地之利益價值應為
      2,345,571元云云。
   3、惟查，上訴人在系爭房屋未被拆除前雖被默許可繼續使用
      系爭土地，而非屬無權占有，但既未經上訴人登記為地上
      權人，即難認可與地上權相比擬，故上訴人主張其所受損
      失應按土地法第97條第1項規定，依土地使用面積按公告
      地價80%計算土地總價值後按年息10%計算，再依民事訴訟
      法第77條之4之規定，以15倍計算，即為其所喪失不能使
      用系爭土地之利益，即0000000元（計算方式（9.36+
      20.68）×（65,068×80%）×10%×15倍=2,345,571），
      於法無據，不足採信。
   4、次查，訴訟標的之價額以起訴時之交易價額為準，如無交
      易價額者，以原告就訴訟標的所有之利益為準，民事訴訟
      法第77條之1第2項定有明文，被上訴人就另案訴請拆屋還
      地事件，其訴訟標的之價額或被上訴人就該訴訟標的所受
      之利益，自不能與上訴人因本件損害賠償訴訟所受之利益
      等同而論；至於法院依聲請宣告供擔保假執行，係為擔保
      原告在判決確定前不為執行，恐受有難於抵償或難於計算
      之損害，得定相當之擔保宣告假執行，其擔保金之衡量係
      自原告（即被上訴人）如不為執行可能受有之損害來計算
      ，則上訴人援引該案件中之假執行擔保金，作為計算系爭
      土地使用價值之依據，自屬無據。
   5、再查，依據民法第425條之1規定，系爭房屋占用系爭土地
      ，在房屋受讓人與土地受讓人間推定在系爭房屋得使用期
      間內有租賃關係存在，則土地之所有權人即被上訴人非不
      得依租賃或其他法律關係，請求上訴人給付租金或相當於
      使用土地之對價；反之，若被上訴人未能交付系爭土地予
      上訴人使用，上訴人即無須給付租金或使用對價，此兩者
      相互間應具有對等關係，故被上訴人主張援用其可向上訴
      人請求受有相當於租金利益之請求權與上訴人所受不能利
      用系爭土地之損失相抵銷（雖金額未確定，但兩者應屬相
      等），即非無據，故上訴人請求被上訴人給付其不能利用
      系爭土地之損失2,345,571元，不應准許。
（二）上訴人主張因被上訴人假執行拆除系爭房屋致伊喪失房屋
      之損失2,030,000元部：
   1、按「負損害賠償責任者，除法律另有規定或契約另有訂定
      外，應回復他方損害發生前之原狀。」、「不能回復原狀
      或回復顯有重大困難者，應以金錢賠償其損害。」，民法
      第213條第1項、第215條分別定有明文；「因損壞他人房
      屋負損害賠償責任時，如該房屋已被全部拆除，其回復原
      狀即顯有重大困難，被害人自得請求金錢賠償其損害。」
      、「以宣告假執行之裁判為執行名義，執行完畢後，該假
      執行之宣告被廢棄命回復假執行以前之原狀時，如實際上
      無法回復原狀者，不得捨金錢賠償而請求執行回復原狀。
      」，最高法院26年上字第515號判例、46年度台抗字第54
      號判決可資參照。
   2、系爭房屋坐落系爭土地30.04㎡部分，已因假執行而拆除
      ，為兩造所同認，並有台北市古亭地政事務所土地複丈成
      果圖附卷可參；而上訴人對於被上訴人辯稱：系爭土地面
      積為77㎡，外形並非方正，依現行法令，無可能申請建造
      執照，而上訴人請求回復之30.04㎡，確無可能建屋居住
      等語，又未爭執，顯見系爭房屋有不能回復原狀或回復顯
      有重大困難之情形。故上訴人請求金錢賠償，自有依據。
   3、上訴人主張系爭房屋於87年度之課稅現值為101,500元，
      則其因拆除房屋所受損失應以課稅現值之20倍即
      2,030,000元計算云云，經查，原審法院曾依上訴人之聲
      請，囑託大華不動產鑑定股份有限公司鑑定系爭房屋拆除
      部分之價值，惟因上訴人並未繳納鑑定費用，致該公司未
      予鑑定，有該公司90年11月8日函附卷可稽。按「當事人
      已證明受有損害而不能證明其數額或證明顯有重大困難者
      ，法院應審酌一切情況，依所得心證定其數額。」，民事
      訴訟法第222條第2項定有明文。茲審酌：
     （a）依台北市稅捐稽徵處中正分處86年12月8日北市稽中
          正乙字第32058號函（附於台灣高等法院86年度上更
          (一)字第550號卷第132頁）所載：系爭房屋之課稅折舊
          年數已達62年，構造為磚石等語及磚造住宅耐用年數
          僅為25年、加強磚造住宅耐用年數僅為35年（參照行
          政院79年1月12日修正發布之「固定資產耐用年數表
          」）等情，系爭房屋業已超過使用年限，折舊年數已
          62年。
     （b）參酌卷附之房屋稅繳款書影本，系爭房屋87年度之課
          稅現值為101,500元（見本院卷第76頁）。
     （c）房屋之課稅現值與市場價值固有相當之差距，但考其
          原因乃係將房屋所占用之系爭土地之市場價值一併計
          入所致，如單純僅就房屋而論，其課稅現值與市價未
          必會相差達20倍以上。本件依上所述，系爭房屋僅係
          被允許繼續使用系爭土地，但就系爭土地並無地上權
          可言，上訴人援依民法第840條第1項主張被上訴人應
          按建物之時價為補償，即屬無據，次查，系爭房屋係
          屬無建築執照之違章建築，且已逾耐用年限，課稅折
          舊年數已達62年，所剩餘之價值亦不能與市價相比擬
          ，故縱認目前一般建築物之課稅現值與市場價值之差
          距達20倍，亦應扣除其折舊62年始得事理之平，亦即
          上訴人所有之系爭房屋遭被上訴人拆除所受之損失應
          為771,400元（計算方式：101,500×20×38%=
          771,400）。從而，上訴人主張被上訴人應回復原狀
          而應以金錢賠償系爭房屋之損害部分，扣除已判決准
          許之101,500元後，被上訴人尚應再給付上訴人
          669,900元，逾此部分之請求，不應准許。
八、按給付無確定期限者，債務人於債權人得請求給付時，經其
    催告而未為給付，自受催告時起負遲延責任，其經債權人起
    訴而送達訴狀，或依督促程序送達支付命令，或為其他相類
    之行為者，與催告有同一之效力。遲延之債務，以支付金錢
    為標的者，債權人得請求依法定利率計算之遲延利息；又應
    付利息之債務，其利率未經約定，亦無法律可據者，週年利
    率百分之五，民法第229條第2項、第233條第1項前段、第
    203條分別定有明文。本件上訴人請求被上訴人給付損害賠
    償，無確定期限、以支付金錢為標的，又未約定利率，故其
    追加請求自準備理由狀送達被上訴人之翌日即95年6月10 日
    起（見本院卷第30-34頁）起至清償日止，按年息5%計算之
    法定遲延利息，核無不合，亦應准許。
九、綜上所述，上訴人依民事訴訟法第395條第2項規定，請求被
    上訴人己○○○再給付669,900元部分，及追加請求自95年6
    月10日起至清償日止按年息5%計算之利息，應予准許；超過
    上開部分之請求，不應准許。原審就上開應予准許部分中再
    給付669,900元部分，所為上訴人敗訴之判決，尚有未洽，
    上訴論旨指摘原判決此部分不當，求予廢棄改判，為有理由
    ；就上開不應准許部分，所為上訴人敗訴之判決，並無不合
    ，上訴論旨指摘原判決此部分不當，求予廢棄改判，為無理
    由。上訴人在本院所為追加之訴，為有理由，亦應准許。又
    本件所命被上訴人給付部分，未逾150萬元，經本院判決後
    ，即告確定，自無宣告假執行之必要，附此敘明。
十、本件事証已臻明確，兩造其餘攻擊或防禦方法，及未經援用
    之證據，經本院斟酌後，認為均不足以影響本判決之結果，
    自無逐一詳予論駁之必要，併此敘明。
據上論結，本件上訴為一部有理由，一部無理由，追加之訴為有
理由，依民事訴訟法第449條第1項、450條、第79條，判決如主
文。
中    華    民    國    95    年    10    月    18    日
                    民事第十四庭
                        審判長法  官  許正順
                              法  官  鍾任賜
                              法  官  張  蘭
正本係照原本作成。
如不服本判決，應於收受送達後20日內向本院提出上訴書狀，其
未表明上訴理由者，應於提出上訴後20日內向本院補提理由書狀
（均須按他造當事人之人數附繕本）上訴時應提出委任律師或具
有律師資格之人之委任狀；委任有律師資格者，另應附具律師資
格證書及釋明委任人與受任人有民事訴訟法第466條之1第1項但
書或第2項（詳附註）所定關係之釋明文書影本。
中    華    民    國    95    年    10    月    18    日
                              書記官  應瑞霞
附註：
民事訴訟法第466條之1（第1項、第2項）：
對於第二審判決上訴，上訴人應委任律師為訴訟代理人。但上訴
人或其他法定代理人具有律師資格者，不在此限。
上訴人之配偶、三親等內之血親、二親等內之姻親，或上訴人為
法人、中央或地方機關時，其所屬專任人員具有律師資格並經法
院認為適當者，亦得為第三審訴訟代理人。


司法院資訊處製作；財團法人民間司法改革基金會備份。
